【裁判字號】    90,上,639
【裁判日期】    900926
【裁判案由】    損害賠償
【裁判全文】
台灣高等法院民事判決  九十年度上字第六三九號
      上  訴  人  甲○○
                  丙○○
                  乙○○
      被上訴  人  萬達汽車股份有限公司
      法定代理人  陳美惠
      訴訟代理人  戊○○
      被上訴  人  丁○○
右當事人間損害賠償事件，上訴人對於中華民國九十年四月十八日臺灣桃園地方法院
八十八年度訴字第一五三四號第一審判決提起上訴，本院判決如左：
    主    文
上訴駁回。
第二審訴訟費用由上訴人負擔。
    事實及理由
一、被上訴人萬達汽車股份有限公司（下稱萬達公司）原法定代理人為陳炳林，於九
    十年七月十六日變更為陳美惠，有公司變更登記表在卷可稽，其依法聲明承受訴
    訟，核無不合。
二、上訴人主張：上訴人甲○○於民國八十八年六月三日向被上訴人萬達汽車股份有
    限公司訂購福特MONDEO2.0 RS汽車一部，購車時已向訴外人友聯產物保險股份有
    限公司（下稱友聯公司）商定投保甲式車體損失保險、汽車乘客責任保險，上訴
    人甲○○並於同年六月十三日將友聯公司之空白汽車強制責任保險卡交由被上訴
    人萬達公司業務員即被上訴人丁○○簽收，囑其代填上車籍資料回傳友聯公司，
    訴外人蕭子鴻即會完成後續之投保程序並向甲○○請款，以使上開保險契約生效
    ，惟因被上訴人丁○○未將車籍資料回傳予友聯公司，致上開保險契約並未生效
    ，嗣於六月二十八日晚間，上訴人甲○○將該車出借訴外人劉彥孝，途中發生車
    禍致車毀人亡，依上開保險契約之約定，投保車體損失險扣除車價百分之三折舊
    後，可獲理賠七十一萬零四十元，投保乘客責任險每一人死亡可獲理賠二百萬元
    ，上訴人甲○○為汽車所有人，上訴人丙○○、乙○○為訴外人劉彥孝之繼承人
    ，分別受有上訴人等無法請領保險給付之損害。上訴人甲○○於購車前即與友聯
    保險公司訂有預約，約定上訴人甲○○將購得之新車向該公司投保全險（含車體
    險、乘客險），保險費共七萬一千八百八十七元，且甲○○確曾委託被上訴人丁
    ○○將友聯公司空白強制汽車責任險保險卡填載車牌號碼後傳回友聯保險公司，
    丁○○確已違反兩造間之委託契約，又被上訴人始終未申領正式車牌，致上訴人
    無從取得車牌號碼持向友聯保險公司完成投保手續，應負給付遲責任。再本件車
    輛發生事故後，被上訴人承諾若上訴人之車款支票兌現後，則車損險及乘客險之
    理賠由被上訴人全權負責，被上訴人因而代上訴人向中央產物保險公司投保全險
    ，其嗣後始又改稱：保險公司不可能按受事故發生後之投保云云，顯係卸責之詞
    ，被上訴人萬達公司為丁○○之僱用人，依法應與丁○○負連帶賠償責任，爰依
    違反契約附隨義務、給付遲延等債務不履行及侵權行為之法律關係請求被上訴人
    等連帶賠償損害。並聲明：(一)原判決廢棄。(二)右廢棄部分被上訴人等應連帶給付
    上訴人甲○○新台幣柒拾壹萬零肆拾元之及法定遲利息。(三)被上訴人等應連帶給
    付上訴人劉信碌、乙○○新台幣貳佰萬元及法定遲延利息。(四)請准供擔保宣告假
    執行。（本件上訴人甲○○原起訴請求被上訴人應連帶給付七十二萬六千零四十
    元及自起訴狀繕本送達翌日起至清償日止按年息百分之五計算之利息，嗣於原審
    言詞辯論終結前減縮聲明請求被上訴人應連帶給付七十一萬零四十元及法定遲延
    利息，核屬減縮應受判決事項之聲明，依民事訴訟法第二百五十五條第一項第三
    款之規定，應予准許）。
    被上訴人則以：上訴人甲○○自始即堅稱其欲自行辦理汽車全部保險，被上訴人
    丁○○從未受甲○○之委託代辦甲式車體損失保險、汽車乘客責任保險，亦未受
    委託將空白之汽車強制責任保險卡填妥車籍資料後傳回友聯公司，甲○○將空白
    汽車強制責任保險卡交予被上訴人丁○○純係為辦理新車領牌之用，被上訴人自
    始即不知上訴人於何時要投保如何之險種？甲○○與友聯公司間之保險約定種種
    狀況，被上訴人全然不知。況在領得車牌前，上訴人甲○○可自行以汽車之車身
    號碼或引擎號碼與保險公司訂定保險契約或交付保險費使保險契約生效，証人蕭
    子鴻亦否認甲○○曾委託伊收到被上訴人丁○○所交付之車籍資料後即辦理投保
    車損險及乘客險，故丁○○縱依約將車籍資料送至友聯公司，該保險契約亦不因
    之而隨即生效，故上訴人應自負怠於辦理投保手續之責任，被上訴人並無過失，
    自不負賠償責任等語，資為抗辯。並聲明：上訴駁回。
三、兩造不爭之事實：
  (一)上訴人甲○○於民國八十八年六月三日向被上訴人萬達公司訂購福特MONDEO2.0
    RS汽車一部，定價為七十三萬二千元（實際價款為七十一萬元）。付款方式為交
    車前給付二十一萬元，其餘五十萬元於交車時開立八十八年七月五日之支票給付
    ，甲○○於簽約日給付定金三萬元，嗣於同年六月十三日簽發八十八年六月十五
    日及同年月十七日，面額各為十萬元及七萬元之支票二紙，連同友聯公司之空白
    汽車強制責任保險卡交予被上訴人丁○○收執，雙方並於同年六月二十一日簽訂
    附條件買賣契約書，被上訴人於同日將系爭車輛交上訴人甲○○使用，有購車預
    約單、收據、附條件買賣契約書、支票在卷可稽（原審卷第九、十、四二至四四
    頁）。
  (二)嗣上訴人甲○○將系爭汽車借予訴外人劉彥孝使用，於八十八年六月二十八日晚
    間因途中失控衝撞民宅，導致車毀人亡，上訴人劉信碌、乙○○係訴外人劉彥孝
    之繼承人，因甲○○未完成投保手續，致上訴人等三人均無法領得保險理賠金，
    被上訴人雖於事故發生後曾嚐試為甲○○投保車損險及乘客險，惟為中央產物保
    險公司所拒。甲○○雖於八十八年六月二十六日自行向友聯保險投保強制汽車責
    任險，惟因車禍之發生原因為自行衝撞民宅，非強制汽車責任險理賠範圍。有照
    片、要保書、友聯公司函可証（原審卷第十二、十三、五十、八三頁）。
四、上訴人甲○○是否確有委託被上訴人丁○○代為將空白強制汽車責任保險保險卡
    填妥車籍資料後傳回至友聯保險公司？
    被上訴人丁○○固不否認甲○○於交付車款支票時曾同時交付空白強制汽車責任
    保險卡，惟堅決否認上訴人甲○○有委託被上訴人丁○○代將空白強制汽車責任
    保險卡填妥車籍資料後送至友聯保險公司，辯稱：其將強制責任保險卡交予被上
    訴人丁○○純係為辦理新車領牌之用，被上訴人自始即不知上訴人於何時要投保
    如何之險種？甲○○與友聯公司間之保險約定種種狀況，被上訴人全然不知等語
    ，証人即友聯公司職員蕭子鴻於原審証稱：「甲○○沒有要求我收到被上訴人丁
    ○○所交付之強制卡資料後即辦甲式險」（原審卷第一六○頁），於本院亦証稱
    ：「問：甲○○有無要求你收到丁○○的傳真資料就去辦保險？」「答：我們從
    頭到尾都沒有提到丁○○」等語（本院卷第七三頁），證人洪紹宸雖證稱：「那
    時甲○○有要丁○○辦全險，並且交付一張空白強制卡及兩張支票」，惟對於當
    時丁○○如何說，則証稱：「時隔已久，我記不得了」等語（原審卷第一五七頁
    ），查洪紹宸為甲○○關係企業之員工，兩人關係密切，所為証言難期客觀公正
    ，足認甲○○所稱其有委託丁○○代將空白強制汽車責任保險卡填妥車籍資料後
    送至友聯保險公司云云，並非事實，委無足採。
五、上訴人甲○○是否於購車前即與友聯保險公司訂有預約，約定甲○○將購得之新
    車向該公司投保全險（含車體險、乘客險）？該保險是否亟待車牌號碼等車籍資
    料送入友聯保險公司即行生效？
    上訴人甲○○主張其業與友聯保險公司商定投保甲式車體損失險及汽車乘客責任
    險，固據提出汽車保險要保書傳真影本一紙為證（原審卷第十五頁），惟查該要
    保書僅有保費之記載，其餘如保單號碼、被保險人、受益人等均未記載，雙方亦
    未於要保書上簽名或蓋章，則該要保書顯未生效，證人蕭子鴻亦證稱：「因上訴
    人購車前有向其詢及關於甲乙式車險價額，故傳真上開汽車保險要保書為報價單
    ，待車牌出來確定要投保，將行照傳真過來其再辦理出單，惟上訴人甲○○並未
    將車籍資料交付，無從出具保單遑論收取保費」（原審卷第一五八、一六○頁）
    。「因為這是報價單，不是正式的投保，這只是要確定保費，換句話說，這個保
    險契約未生效」等語（本院卷第七一頁），足証上開要保書充其量僅係保費之預
    先約定，甲○○主張其係保險之預約云云，並非事實。又証人蕭子鴻復証稱：「
    我打了三次電話給甲○○，甲○○都不告訴我引擎號碼，我有告訴他只要有引擎
    號碼就可以投保，甲○○告訴我，要等大牌下來，他才要投保」等語（原審卷第
    七○、七一頁），參以甲○○於八十八年六月二十六日以車身號碼（Ｘ0000
    0000），向友聯保險公司投保自用小客車強制責任汽車保險，未提車牌號碼
    ，投保汽車種類為福特MONDEO2.0型，有友聯保險公司八十九年十二月二十六日
    友總汽車字第八五四號函一紙在卷可稽（原審卷第一一六頁），顯見汽車保險非
    不得以汽車車身號碼特定欲行投保車輛，而簽訂保險契約，甲○○主張亟待被上
    訴人丁○○將空白強制汽車責任保險保險卡填妥車籍資料後送至友聯保險公司始
    得投保甲式車體損失保險及汽車乘客責任保險云云，亦非可取。
六、被上訴人於車款支票兌現前，未為甲○○申領正式車牌，致甲○○無法以正式車
    牌投保，是否應負給付遲延責任？
    查上訴人甲○○向被上訴人萬達公司購買上開福特MO NDEO 2.0型汽車，除二十
    一萬價款已付清外，其餘五十萬元車款係開立發票日八十八年七月五日支票支付
    ，故雙方訂有附條件買賣契約書，該契約書第一條約定甲○○所購之車輛，在價
    款尚未全部付清前僅得先行占有，萬達公司仍保有車輛之所有權，故萬達公司於
    交車時係交付臨時行車執照予甲○○，登記車主仍為萬達公司，此有附條件買賣
    契約書、臨時行車執照各一件在卷可佐（原審卷第十四、四三、四四頁），是萬
    達公司於甲○○之車款支票於八十八年七月五日兌現前，依附條件買賣契約書約
    定既仍可保有車輛所有權，則其未為甲○○申領正式車牌而僅申請臨時行車執照
    ，並將車主登記為萬達公司，於法並無不合，甲○○主張萬達公司未立即申領正
    式車牌，應負給付遲延責任云云，自屬無據，況領取正式車牌之前，甲○○仍得
    以車身號碼或引擎號碼投保，已如上述，則甲○○於八十八年六月二十一日收受
    上開車輛迄同年月二十八日車禍發生止，果有投保甲式車體損失險及汽車乘客責
    任險之意願，在該期間儘可自行以該車車身號碼逕與保險公司簽訂保險契約或先
    行交付保險費以使保險契約生效，自不能歸責於被上訴人未立即領取正式車牌。
    又甲○○亦不否認丁○○收受其交付之空白強制汽車責任保險卡係為辦理領取正
    式車牌之用，則在車款支票兌現及領用正式車牌之前，自無辦理強制汽車責任保
    險之餘地，是丁○○未為甲○○辦理強制汽車責任險，亦無違約可言。
七、車輛發生事故後，被上訴人有無承諾若甲○○之遠期支票兌現，則車體全險及死
    者保險之理賠由被上訴人全權負責，被上訴人於事發後有否代上訴人向中央產物
    保險公司投保車損險及乘客險？
    上訴人雖主張車輛發生事故後，被上訴人有承諾若甲○○之遠期支票兌現，則車
    體全險及死者保險之理賠由被上訴人全權負責云云，惟未能舉証以實其說，空言
    主張，自無可採。又被上訴人於事發後雖嚐試為上訴人向中央產物保險公司投保
    車損險及乘客險，惟因保險公司不可能接受保險事故發生後之投保，且依保險法
    第五十一條之規定，該契約亦自始無效，故中央產物保險公司未接受甲○○之投
    保，有中央產物保險公司之要保書、理賠申請書、存証信函各一份為証（原審卷
    第四七、五○、五一頁），此係法律規定使然，並非可歸責於被上訴人，上訴人
    之主張亦無可採。
八、綜上所述，上訴人甲○○並未委託被上訴人丁○○代為將空白強制汽車責任保險
    保險卡填妥車籍資料後傳回至友聯保險公司，該保險亦非亟待車牌號碼等車籍資
    料送入友聯保險公司即行生效，被上訴人丁○○於車款支票兌現前，未為甲○○
    申領正式車牌，乃依附條件買賣契約書之約定行事，自不負給付遲延責任，換言
    之，上訴人甲○○主張因保險契約未生效致無從獲得保險理賠，顯與被上訴人丁
    ○○是否代將空白強制汽車責任保險卡填妥車籍資料後送至友聯保險公司，及是
    否立即申領正式車牌，不相干聯，上訴人主張被上訴人丁○○違反購車契約附隨
    義務並該當侵權行為，被上訴人萬達公司為僱用人應負連帶賠償責任，請求被上
    訴人等應連帶給付上訴人甲○○新台幣七十一萬零四十元，被上訴人等應連帶給
    付上訴人劉信碌、乙○○新台幣二百萬元及均自起訴狀繕本送達之翌日起至清償
    日止按年息百分之五計算之利息，為無理由，應予駁回。原審為上訴人敗訴之判
    決，並駁回其假執行之聲請，並無不合，上訴意旨指摘原判決不當，求予廢棄改
    判，為無理由，應予駁回。
九、據上論結，本件上訴為無理由，依民事訴訟法第四百四十九條第一項、第七十八
    條，判決如主文。
中      華      民      國    九十      年      九      月    二十六    日
                                    民事第九庭
                                        審判長法  官  吳  謙  仁
                                              法  官  魏  大  喨
                                              法  官  林  樹  埔
右正本係照原本作成。
如不服本判決，應於收受送達後二十日內向本院提出上訴書狀，其未表明上訴理由者
，應於提出上訴後二十日內向本院補提理由書狀（均須按他造當事人之人數附繕本）
上訴時應提出委任律師或具有律師資格之人之委任狀；委任有律師資格者，另應附具
律師及格證書及釋明委任人與受任人有民事訴訟法第四百六十六條之一第一項但書或
第二項（詳附註）所定關係之釋明文書影本。
中      華      民      國    九十      年      九      月    二十六    日
                                              書記官  林  初  枝
附註：
民事訴訟法第四百六十六條之一（第一項、第二項）：
對於第二審判決上訴，上訴人應委任律師為訴訟代理人。但上訴人或其法定代理人具
有律師資格者，不在此限。
上訴人之配偶、三親等內之血親、二親等內之姻親，或上訴人為法人、中央或地方機
關時，其所屬專任人員具有律師資格並經法院認為適當者，亦得為第三審訴訟代理人
。


司法院資訊處製作；財團法人民間司法改革基金會備份。
